【裁判字號】    95,簡上,196
【裁判日期】    951017
【裁判案由】    偽造文書等
【裁判全文】
臺灣臺北地方法院刑事判決             95年度簡上字第196號
上  訴  人  臺灣臺北地方法院檢察署檢察官
被      告  甲○○
                      3
被      告  乙○○
                      3
共      同
選任辯護人  李開台律師
            廖學興律師
上列上訴人因被告等偽造文書等案件，不服本院民國95年6月27
日95年度簡字第1932號第一審判決（臺灣臺北地方法院檢察署檢
察官起訴書案號：93年度調偵字第480號)，提起上訴，本院管轄
第二審之合議庭判決如下：
    主  文
原判決撤銷。
甲○○、乙○○共同連續犯行使偽造私文書罪，各處有期徒刑捌
月，均緩刑貳年。如附表所示偽造之印章、印文均沒收。
    事  實
一、乙○○及甲○○係夫妻關係，二人均為臺北市中山區○○○
    路○段230號之遠東雙星大廈之住戶，乙○○自民國87年5月
    間起在遠東雙星大廈管理委員會（下稱遠東雙星管委會）擔
    任會計工作，按月支領新臺幣（下同）1萬2,000元之津貼，
    同期甲○○亦曾以志工身分協助處理遠東雙星管委會之事務
    ，惟從未擔任過遠東雙星管委會之主任委員職務。但二人於
    89年間至91年11月17日止，竟基於共同基於偽造文書、詐欺
    取財之概括犯意聯絡，利用執行每月收取5000元租金代覓寬
    頻業者在該大廈設置機房之機會，並利用渠等職務上保管「
    遠東雙星管委會」印章（一般會務用章）之機會，為下列之
    行為：
    (一)新世紀資通股份有限公司（下稱新世紀公司）籌備處委託
      之精華資通科技有限公司（下稱精華公司）人員仲介新世
      紀公司於遠東雙星大廈地下室架設機房，甲○○即於89
      年5月15日以遠東雙星管委會主任委員名義代表遠東雙星
      管委會與新世紀公司簽訂電信機房借用合約書，雙方約定
      「每月由新世紀公司支付5,000元管理費，將遠東雙星大
      廈地下室出租與新世紀公司架設電信機房，租期自89年5
      月19日起至94年5月14日止，新世紀公司應開立票據支付
      管理費」，並由乙○○盜蓋遠東雙星管委會之印章於該借
      用合約書上共十八枚（合約書一式三份，每份盜蓋六枚，
      共計十八枚），致生損害於新世紀公司、遠東雙星管委會
      及遠東雙星大廈全體住戶。
    (二)嗣於89年9月間，台灣固網股份有限公司（下稱台灣固網
      公司）工程師許榮銘為替該公司在遠東雙星大廈地下室架
      設機房而自行與甲○○洽商，雙方商妥以每月1萬元之管
      理費租用該大廈地下室架設機房；詎甲○○、乙○○二人
      見有機可乘，竟共同意圖自己不法之所有，透過未曾參與
      仲介情事之鄒惠芹（已於92年3月8日死亡），由鄒惠芹交
      付其在86年3月間因替不知情之吳麗瑛處理交屋事宜所取
      得吳麗瑛設於合作金庫銀行士林支庫之帳戶存摺及印章，
      於89年10月1日，甲○○以遠東雙星管委會員名義與台灣
      固網公司簽訂合約，雙方約定由台灣固網公司每月支付1
      萬元之管理費，將遠東雙星大廈地下室出租與台灣固網公
      司架設電信機房，租期自89年10月1日起至94年9月30日止
      ，台灣固網公司應將管理費匯入吳麗瑛上開帳戶，並由乙
      ○○盜用遠東雙星管委會之前開印章，盜蓋於上開合約書
      上，共盜蓋十八枚（合約書一式三份，每份盜蓋六枚，共
      計十八枚），致生損害於台灣固網公司、遠東雙星管委會
      及遠東雙星大廈全體住戶。
    (三)甲○○另於89年9月19日，冒以遠東雙星管委會代表人名
      義，並冒用吳麗瑛之名義雙方簽立代收款委託書，約定將
      遠東雙星管委會對新世紀公司每月應收之5,000元管理費
      ，自89年10月15日起逕匯入受託人吳麗瑛上開帳戶，並盜
      蓋遠東雙星管委會印文一枚、吳麗瑛印文一枚於其上後，
      提送新世紀公司予以行使，致生損害於遠東雙星管委會、
      新世紀公司、吳麗瑛及遠東雙星大廈全體住戶。
    (四)台灣固網公司因誤信甲○○、乙○○有代表權，陷於錯誤
      ，且台灣固網公司不知甲○○、乙○○僅交回5000元給遠
      東雙星管委會，而均自89年10月間起並分別至91年6 月及
      91年4月止每月分別匯款5,000元及1萬元至吳麗瑛帳戶。
      甲○○及乙○○二人則每月提領現金1萬5,000元，將其中
      1萬元交與遠東雙星管委會入帳，並登記為新世紀公司及
      台灣固網公司各繳交5,000元，致每個月詐得5,000 元，
      直至90年9月間止共計詐取台灣固網公司繳交之管理費6萬
      元。
    (五)嗣90年10月甲○○、乙○○二人假藉90年9月發生納莉颱
      風風災，新世紀公司及台灣固網公司機房所在之遠東雙星
      大廈地下室為大水淹沒，機房滅失為由，而向遠東雙星管
      委會偽稱新世紀公司、台灣固網公司自90年10月起即停付
      管理費。惟另方面，甲○○、乙○○二人則於91年4月間
      某日，在不詳地點偽刻遠東雙星管委會之印章（未扣案）
      ，並於91年4月30日及91年7月10日代表遠東雙星管委會分
      別與台灣固網公司及新世紀公司簽訂協議書，終止前開借
      用合約，並分別在與台灣固網公司之協議書上偽造遠東雙
      星管委會之印文三枚（協議書一式三份，每份偽造一枚，
      共三枚）；在與新世紀公司之協議書上偽造遠東雙星管委
      會之印文二枚（協議書一式二份，每份偽造一枚，共二枚
      ）足以生損害於遠東雙星管委會、吳麗瑛、遠東雙星管委
      會及遠東雙星大廈全體住戶。台灣固網公司及新世紀公司
      因不知遠東雙星管委會業已同意90年10月終止租約，而陷
      於錯誤，遂分別依協議書之約定，仍繼續付款至91年4月
      及91年6月，致甲○○、乙○○二人自90年10月起共詐得
      11 萬5,000元後。
    (六)嗣因遠東雙星管委會接獲新世紀公司91年度各類所得扣繳
      暨免扣繳憑單，經上開大廈管理委員會清查帳目，始發覺
      上情。
二、案經遠東雙星管委會之主任委員胡信凱訴由臺北市政府警察
    局中山分局報請臺灣臺北地方法院檢察署檢察官偵查起訴。
    理  由
一、本件被告甲○○、乙○○對於檢察官起訴書證據清單內所列
    證據之證據能力並不爭執，經審酌該等證據亦無不得為證據
    之情形，從而，該等證據均應認為有證據能力，首開敘明。
二、訊據被告甲○○、乙○○對於前開犯行均坦認不諱，核與遠
    東雙星管委會代表人之指訴、證人許榮銘、吳桂暄、吳麗瑛
    、連秋琳之證述相符；復有電信機房借用合約書、協議書、
    合作終止協議書、代收款委託書、新世紀公司92年3月12日
    傳真、付款明細、所得稅扣繳憑單、吳麗瑛合作金庫銀行士
    林支庫帳戶分戶交易明細表、精華公司請款單、統一發票、
    乙○○製作遠東雙星管委會90年1至12月各月收支表等在卷
    可證，被告犯行堪以認定，應依法論科。
三、(一)核被告甲○○、乙○○所為，係犯刑法第216條、第210條
      、第339條第1項之罪。檢察官雖於起訴書認為「被告甲○
      ○、乙○○為從事業務之人，竟利用執行以每月收取5000
      元租金代覓寬頻業者在遠東雙星大廈設置機房職務之機會
      ，竟共同意圖為自己不法之所有，明透過未曾參與仲介情
      事之鄒惠芹（已於92年3月8日死亡），由鄒惠芹交付其在
      86年3月間因替不知情之吳麗瑛處理交屋事宜所取得吳麗
      瑛設於合作金庫銀行士林支庫之帳戶存褶及印章，將台灣
      固網公司自89年10月起每月匯往該帳戶1萬元中之5000元
      ，共同侵占入己，迄90年9月間為止，共侵占6萬元。嗣90
      年10月甲○○、乙○○二人假藉90年9月發生納莉颱風風
      災，新世紀公司及台灣固網公司機房所在之遠東雙星大廈
      地下室為大水淹沒，機房滅失為由，而向遠東雙星管委會
      偽稱新世紀公司、台灣固網公司自90年10月起即停付管理
      費。惟甲○○、乙○○二人於91年4月30日及91年7月10日
      代表遠東雙星管委會分別與台灣固網公司及新世紀公司簽
      訂協議書，終止前開借用合約前，台灣固網公司及新世紀
      公司仍繼續付款至91年4月及91年6月，被告甲○○、乙○
      ○仍逐月領取上開管領費11 萬5000元，並連續侵占入己
      」係構成刑法第336條第2項業務侵占罪嫌，惟「業務侵占
      罪之成立，以因執行業務而持有他人之物為前提，必行為
      人先合法持有他人之物，而於持有狀態繼續中，擅自處分
      ，或易持有為所有之意思，而逕為所有人之行為，始克相
      當。倘其持有之初，係出於非法之方法，即非合法持有，
      除應視其非法行為態樣，分別成立相關罪名外，無成立業
      務侵占罪之餘地」（最高法院90年台上字第1114號判決參
      照）。經查：
      (1)就犯罪事實欄(四)部分，被告二人以盜蓋印文之方法，致
        使台灣固網公司誤認彼等有權締約，被告二人並令台灣
        固網公司將租金匯往吳麗瑛帳戶之方式，而將台灣固網
        公司每月給付之1萬元，僅交付其中5000元給遠東雙星
        管委會，每月取得5000元（共計6萬元）之行為，因遠
        東雙星管委會誤認每月租金只有5000元而無異議，台灣
        固網公司又因不知被告二人無代表權而依約每月付1萬
        元，承上所述，被告二人之前開行為應非業務侵占之行
        為，而係構成刑法第339條第1項之詐欺取財之行為。
      (2)又被告二人90年9月向遠東雙星管委會先謊稱台灣固網
        公司及新世紀公司表示要終止租約，從而遠東雙星管委
        會信賴被告二人之言，而不再收取租金，然事實上，台
        灣固網公司與新世紀公司斯時未有終止租約之意，被告
        二人嗣後以偽刻印章、偽造印文等如犯罪事實欄(五)之方
        法，日後再與台灣固網公司及新世紀公司終止前開租約
        ，利用此終止租約前後之空檔時間，欺瞞遠東雙星管委
        會、台灣固網公司、新世紀公司，總共取得11萬5000元
        之行為，承前所述，亦非屬業務侵占行為，應構成刑法
        第339條第1項之詐欺取財之行為。
      (3)檢察官就該部分起訴之基本事實既為同一，本院自得依
        刑事訴訟法第300條之規定，在該基本事實同一之範圍
        內，變更檢察官起訴法條為刑法339條第1項之詐欺取財
        罪。
    (二)被告二人間有犯意聯絡及行為分擔，應論以共同正犯。94
      年2月2日修正公布之刑法第28條雖將原先共同正犯之條文
      「共同實施」，修正為「共同實行」。然，刑法分則內對
      於預備犯仍有處罰，設如二人共同預備殺人，仍應論以共
      同正犯，故修正後刑法雖將文字改為「共同實行」，應僅
      係文字之修正，無須為新舊法之比較。
    (三)盜蓋遠東雙星管委會印文、偽刻遠東雙星管委會印章及偽
      造遠東雙星管委會印文之行為，係偽造私文書之階段行為
      ；又偽造私王書之低度行為，為行使偽造私文書之高度行
      為所吸收，均不另論罪。
    (四)刑法部分條文於94年2月2日修正公布，並於被告為本件犯
      罪後之95年7月1日施行。按犯罪後刑罰法律修正後新舊法
      比較適用，於實務上有下列原則：(一)比較新舊法，應就罪
      刑有關法定加減原因等一切情形，綜合其全部之結果而為
      比較，再適用有利於行為人之法律處斷（最高法院88年台
      上字第5840號判決參照）；(二)須行為時法與裁判時法
      均有處罰，始有刑法第二條第一項之比較適用新、舊法（
      最高法院88年台上字第7013號判決參照）；(三)倘新、舊法
      均有處罰，而新法之適用範圍較諸舊法有所限制時，必其
      行為同時符合修正後之法律所規定之犯罪構成要件，始有
      刑法第二條第一項但書之適用（最高法院92年台上字第42
      38號判決參照）；(四)再者比較新舊法之結果，應全部適用
      舊法或新法，不得割裂適用（最高法院87年台非字第400
      號判決參照）及應就罪刑有關之共犯、連續犯、累犯加重
      等暨其他法定加減原因（如身分加減）與加減例等一切情
      形，綜其全部罪刑之結果而為比較（最高法院95年第8次
      刑事庭會議決議參照）。故經比較適用結果後，即應全部
      適用舊法或全部適用新法。經綜合比較後，修正前刑法第
      55條牽連犯、第56條連續犯之規定業於94年2月2日修正刪
      除，並於95年7月1日施行。是於新法修正施行後，被告之
      數犯罪行為，即須分論併罰。此刪除雖非犯罪構成要件之
      變更，但顯已影響行為人刑罰之法律效果，自屬法律有變
      更，依新法第2條第1項規定，比較新、舊法結果，仍應適
      用較有利於被告之行為時法律即舊法論以牽連犯、連續犯
      。從而，被告前開數個行使偽造私文書及詐欺取財之行為
      ，其各行為間時間緊接、所各犯構成要件相同之罪名，顯
      係各基於概括犯意反覆為之，應各論以連續犯。又被告二
      人所犯共同連續行使偽造私文書及共同連續詐欺取財罪間
      ，有方法、結果之牽連關係，應從重共同連續行使偽造私
      文書罪處斷。
四、撤銷改判之理由：
    (一)原審以被告二人有如犯罪事實欄之犯行，事證明確，據以
      論罪科刑，固非無見，惟被告所犯犯罪事實欄(四)(五)之犯行
      ，因其取得該等款項係以非法之方法為之，既非合法持有
      ，自不構成刑法第336條第2項之業務侵占罪，原審認該部
      分行為構成業務侵占罪，尚有未洽，檢察官上訴意旨認被
      告二人係以違法之方式，取得新世紀公司及台灣固網公司
      之租金，與業務侵占罪行為人先合法持有業務上持有之物
      之構成要件不相符合，，請求撤銷原判決，為有理由，原
      判決既有上開可議之處，自屬無可維持，應由本院予以撤
      銷改判。
    (二)爰審酌被告甲○○曾有詐欺罪之前科 (非累犯)；被告乙
      ○○無何前科，此有臺灣高等法院被告前案紀錄表在卷可
      按，素行均佳；犯後坦認犯罪，犯罪後態度尚可；被告二
      人詐欺所得為17萬5000元；及被告犯罪之動機、手段等一
      切情狀，分別量處如主文所示之刑。又被告二人行為後均
      坦認犯罪，彼等均未曾因故意犯罪受有期徒刑以上刑之宣
      告，此有臺灣高等法院被告前案紀錄表在卷可按，彼等因
      一時貪念，而誤觸刑章，經此偵、審程序，應知所警惕，
      信無再犯之虞，如施予緩刑，能給予被告在緩刑期間不得
      再犯罪之警惕，反有助於刑法之教化功能，爰併宣告緩刑
      二年，以勵被告自新。
五、沒收：
    如附表所示之印章、印文，均依刑法第219條沒收之。
據上論斷，應依刑事訴訟法第455條之1第1項、第3項、第369條
第1項前段、第364條、第299條第1項前段、第300條，刑法第2條
第1項、第28條、第74條第1項第1款、第219條、94年2月2日修正
公布前第56條、第216條、第210條、第339條第1項、第55條，罰
金罰鍰提高標準條例第1條前段，判決如主文。
本案經檢察官郭瑜芳到庭執行職務。
中    華    民    國    95    年    10   月     17    日
                  刑事第六庭審判長法  官  周占春
                                  法  官  林孟皇
                                  法  官  趙子榮
上正本證明與原本無異。
不得上訴。
                                  書記官  陳怡君
中    華    民    國    95    年    10    月    17    日
┌────────────────────────────┐
│附表                                                    │
├──────┬─────────────────────┤
│應沒收印章及│附註（數量、附著之文書）                  │
│印文        │                                          │
├──────┼─────────────────────┤
│「遠東雙星大│一枚（未扣案）                            │
│廈管理委員會│                                          │
│印」印章    │                                          │
├──────┼─────────────────────┤
│「遠東雙星大│(一)協議書（終止與新世紀資通公司之契約）：偽│
│廈管理委員會│  造印文共二枚（同偵卷第四七頁，此協議書一│
│印」印文    │  式二份，每份偽造印文一枚）              │
│            │(二)合約終止協議書（終止與臺灣固網公司間之契│
│            │  約）：偽造印文三枚（同偵卷第六三頁；此協│
│            │  議書一式三份，每份均偽造印文一枚）      │
└──────┴─────────────────────┘
附錄本案論罪條文：
中華民國刑法第210條
（偽造變造私文書罪）
偽造、變造私文書，足以生損害於公眾或他人者，處5年以下有
期徒刑。
中華民國刑法第216條
（行使偽造變造或登載不實之文書罪）
行使第210條至第215條之文書者，依偽造、變造文書或登載不實
事項或使登載不實事項之規定處斷。
中華民國刑法第219條
（沒收之特例）
偽造之印章、印文或署押，不問屬於犯人與否，沒收之。
中華民國刑法第339條
（普通詐欺罪）
意圖為自己或第三人不法之所有，以詐術使人將本人或第三人之
物交付者，處5年以下有期徒刑、拘役或科或併科1千元以下罰金
。
以前項方法得財產上不法之利益或使第三人得之者，亦同。
前二項之未遂犯罰之。


司法院資訊處製作；財團法人民間司法改革基金會備份。
